【裁判字號】    97,交聲,434
【裁判日期】    971016
【裁判案由】    違反道路交通管理處罰條例聲明異議
【裁判全文】
臺灣新竹地方法院交通事件裁定  97年度交聲字第434號
移送機關  交通部公路總局新竹區監理所
受處分人
即異議人  甲○○
上列受處分人因違反道路交通管理處罰條例案件，對於交通部公
路總局新竹區監理所中華民國97年8月26日所為之處分（原處分
案號：竹監營字第裁50-E00000000號），聲明異議，本院裁定如
下：
    主  文
原處分關於裁處罰鍰新臺幣肆萬元部分及吊扣駕駛執照拾貳個月
部分均撤銷。
其餘異議駁回。
甲○○就上開撤銷部分均不罰。
    理  由
一、原處分意旨略以：本件受處分人即異議人甲○○領有職業大
    客車駕駛執照，於民國97年8 月12日晚間8 時29分許，騎乘
    車號MA8-896 號重型機車，行經新竹縣竹北市○○路○ 段前
    時，因騎車不穩而為警攔查，並經警對其為呼氣測試，測得
    酒精濃度高達每公升0.56毫克，而為新竹縣警察局員警以受
    處分人有酒後駕車及無照駕駛之違規行為填製竹縣警交字第
    E00000000 號舉發違反道路交通管理事件通知單舉發，經原
    處分機關查證後，以受處分人於67年10月4 日考領有職業大
    客車駕照，應係使用職業大客車駕照駕駛重型機車，並非無
    照駕駛，原處分機關乃依道路交通管理處罰條例第35條第1
    項第1 款、第22條第1 項第4 款、第24條第1 項第2 款及違
    反道路交通管理事件統一裁罰基準表之規定，裁處受處分人
    罰鍰新臺幣（下同）45,000及1,800 元，並吊扣職業大客車
    駕駛執照12個月及施以道路安全講習。
二、受處分人聲明異議意旨略以：其因騎乘重型機車酒駕既經臺
    灣新竹地方法院檢察署為緩起訴處分，已依緩起訴處分命令
    通知書之規定向新竹市觀護志工協進會支付4 萬元，現又要
    繳交罰鍰，實為沈重壓力。又其在遊覽公司開車，只有大客
    車駕照，沒有機車駕照，如吊扣其大客車駕照，等於雪上加
    霜，不但沒有工作，無法繳交鉅額罰金，且家中經濟面臨危
    機，家人亦不諒解，其已知錯，請求撤銷原處分等語。
三、(一)按汽車駕駛人飲用酒類後其吐氣所含酒精濃度超過每公升
      0.25毫克以上者，不得駕車，道路交通安全規則第114 條
      第2 款定有明文；又按道路交通管理處罰條例第35條第1
      項第1 款規定：汽車駕駛人，駕駛汽車經測試檢定酒精濃
      度超過規定標準者，處15,000元以上60,000元以下罰鍰，
      並當場移置保管該汽車及吊扣其駕駛執照1 年。且汽車駕
      駛人，有前述違反第35條第1 項規定之情形者，應接受道
      路交通安全講習，同條例第24條第1 項第2 款有明文。次
      按依行政罰法第26條之立法理由觀之；「一行為同時觸犯
      刑事法律及違反行政法上義務規定時，由於刑罰與行政罰
      同屬對不法行為之制裁，而刑罰之懲罰作用較強，故依刑
      事法律處罰，即足資警惕時，實無為一事二罰再處行政罰
      之必要。且刑事法律處罰，由法院依法定程序為之，較符
      合正當法律程序，應予優先適用。但罰鍰以外之沒入或其
      他種類行政罰，因兼具維護公共秩序之作用，為達行政目
      的，行政機關仍得併與裁處。」，故探究其立法目的，無
      非在處罰目的相同且處罰方式相同時，若依刑事法律處罰
      ，即足資警惕時，實無為一事二罰再處行政罰之必要，但
      罰鍰以外之沒入或其他種類行政罰，因兼具維護公共秩序
      之作用，為達行政目的，行政機關仍得併予裁處。至於刑
      事訴訟法第253 條之1 所指之緩起訴處分，其中檢察官命
      被告為金錢給付部分，並得為民事強制執行名義，受處分
      人因上開緩起訴處分而剝奪其財產權，主觀上前揭金錢給
      付義務亦具有強制性、懲罰性，雖不若易科罰金係以支付
      金錢作為自由刑之替代，惟經由緩起訴處分條件之履行使
      其免於遭檢察官發動起訴程序，仍具有替代刑罰之效果，
      廣義而言，應屬前揭所稱之「實質刑事法律處罰」，而有
      行政罰法第26條第1 項「一事不二罰」規定之適用。又法
      務部95年5 月25日法律字第0950700393號函雖謂：行政罰
      法第26條第2 項所稱「不起訴處分」包括「緩起訴處分」
      在內等語，然「緩起訴」處分之最終雖使被告免於刑事訴
      追之效果，與「不起訴」處分之效果相同，然觀諸刑事訴
      訟法第253 條之1 第1 項係91年2 月8 日增訂，行政罰法
      係94年2 月5 日公布，而制定在後的行政罰法第26條第2
      項僅臚列「不起訴處分或無罪、免訴、不受理、不付審理
      之裁判確定者」，而未將「緩起訴處分」納入，應係立法
      者有意排除，而非法律漏洞，且緩起訴處分既非不能證明
      行為人之犯罪事實，且有支付一定金額之實質處罰，自與
      上開行政罰法第26條第2 項列舉之不起訴處分等情形迥然
      有別，仍無從遽為比擬而為相同之處置。如若不然，則刑
      事被告如經法院循審判程序判處罰金或得以易科罰金之拘
      役或有期徒刑，均得以援用行政罰法第26條第1 項之規定
      ，免於處以行政秩序罰之雙重不利益；至於藉由緩起訴處
      分而節省司法資源者，在基於實質懲罰目的而其財產權遭
      受剝奪之餘，卻仍需繳納一定金額之行政罰鍰，其結果勢
      必降低刑事被告接受緩起訴處分之意願，而反噬緩起訴處
      分替代繁複刑事審判程序之制度性機能。準此以言，行政
      罰法第26條第2 項既未將緩起訴處分列舉其中，本於「例
      外規定從嚴解釋」之法理及前揭說明，自不能將條文中「
      不起訴處分」之範圍，擴及於性質顯不相同之「緩起訴處
      分」（臺灣高等法院96年度交抗字第469 號、97交抗313
      號裁定及臺灣高等法院高雄分院97年度交抗字第162 號裁
      定均意同此旨，可資參照）。此外，道路交通管理處罰條
      例第35條所規定之裁處含有罰緩與吊扣駕照之處分，二者
      分屬行政罰法法理中之裁罰含有對於過去違反義務行為處
      罰之秩序罰，以及對於預防將來再犯危險之管制罰；而前
      者對於過去義務違反而為秩序罰之目的與刑事制裁所欲達
      到保護交通安全之目的相同，二者既為相同之目的，則處
      以較重之刑事制裁已足，無重複處罰之必要。是對於性質
      相同之金錢裁罰，已依懲罰作用較強之刑事法律制裁後，
      原處分機關自不得就該同一違規事實再依行政法處以相同
      處罰即「罰鍰」之理。
    (二)查受處分人甲○○於97年8 月12日晚間6 時許起至晚間7
      時許止，在其位於新竹縣竹北市縣○○○街43巷2 弄1 號之
      住處內飲用酒類，已達不能安全駕駛動力交通工具之狀況
      下，猶自上處駕駛車牌號碼MA8-896 號重型機車行駛於道
      路上，嗣於同日晚間8 時29分許行經新竹縣竹北市○○○
      路前，因騎車不穩，而為警攔查，並經警對其為呼氣測試
      ，測得酒精濃度高達每公升0.56毫克而查獲等情，業據受
      處分人自承在卷，並有舉發違反道路交通管理事件通知單
      及受處分人酒測單1 紙附卷可稽，足認其確有原處分所認
      定之酒後駕車之交通違規行為無訛。又受處分人同一酒後
      駕車之行為，因同時觸犯刑法第185 條之3 之公共危險罪
      ，經臺灣新竹地方法院檢察署檢察官以97年度速偵字第
      1842號為緩起訴處分，令受處分人應於緩起訴處分確定後
      經該檢察署通知後2 個月內向新竹市觀護志工協進會支付
      4 萬元整，緩起訴期間為1 年，嗣受處分人於97年9 月22
      日存款4 萬元予新竹市觀護志工協進會完畢，此業據本院
      調取臺灣新竹地方法院檢察署97年度速偵字第1842號卷宗
      核閱無誤，並有緩起訴處分書、臺北富邦銀行存摺類存款
      存入存根附卷可憑。受處分人以一酒後駕車之行為，同時
      觸犯刑事法律及違反行政法上義務，經檢察官依刑事法律
      為緩起訴處分，異議人並依據該緩起訴處分向新竹市觀護
      志工協進會支付40,000元，該付款之性質與罰金相類，即
      無由再依違反行政法上義務之規定處罰之。而本件受處分
      人之緩起訴期間雖未屆滿，仍有可能因有刑事訴訟法第25
      3 條之3 第1 項各款情形而受撤銷緩起訴之處分，而繼續
      偵查或起訴，然檢察官撤銷緩起訴之處分時，被告已履行
      之部分，不得請求返還或賠償，刑事訴訟法第253 條之3
      第2 項定有明文，是縱使受處分人所受之緩起訴處分嗣經
      撤銷，亦不影響其已履行向上該志工協進會支付一定金額
      之事實。據此，原處分機關依道路交通管理處罰條例第35
      條第1 項第1 款規定，對受處分人上開酒後駕車之違規行
      為予以裁罰時，其裁處罰鍰部分自無從再適用行政罰之必
      要。惟受處分人所支付之緩起訴處分金僅40,000元，參照
      上開處罰條例第35條第8 項、第92條第3 項規定意旨及違
      反道路交通管理事件統一裁罰基準表之裁罰標準，異議人
      之呼氣酒精濃度超過每公升0.55毫克，其裁處罰鍰金額為
      45,000元，故異議人尚須補繳不足部分之罰鍰5,000 元【
      即45,000－40,000＝5,000 】，始為適法，原處分機關逕
      以異議人酒精濃度超過規定標準，對其裁處罰鍰超過5,00
      0 元，尚有未洽。
四、(一)按汽車駕駛人，因違反本條例及道路交通安全規則之規定
      ，受吊銷駕駛執照處分時，吊銷其持有各級車類之駕駛執
      照，道路交通管理處罰條例第68條定有明文；另按汽車駕
      駛人，有領有聯結車、大客車、大貨車或小型車駕駛執照
      ，駕駛重型機器腳踏車者，處1,800 元以上3,600 元以下
      罰鍰，並禁止其駕駛，同條例第22條第1 項第4 款亦有明
      文。
    (二)經查，本件受處分人領有職業大客車，並無重型機器腳踏
      車駕駛執照，此有汽車駕照基本資料1 份附卷可證（見本
      院卷第12頁），且為受處分人所自承，是其不得駕駛重型
      機器腳踏車甚明。準此，原處分機關依道路交通管理處罰
      條例第22 條 第1 項第4 款規定裁處受處分人罰鍰1,800
      元並無違誤。惟按道路交通管理處罰條例第68條於94年12
      月14日修正公布，經行政院以95年2 月27日院臺交字第09
      50082898號令核定自95年3 月1 日施行，該條修正後規定
      「汽車駕駛人，因違反本條例及道路交通安全規則之規定
      ，受吊銷駕駛執照處分時，吊銷其持有各級車類之駕駛執
      照」，與修正前同條文相比較，係將「吊扣」駕駛執照處
      分效力擴及吊扣所持有之各級車類駕駛執照之規定刪除。
      考其修正理由，乃舊法將違規駕駛人所持有各級車類之駕
      駛執照一併吊扣失之過酷，影響人民工作及生活甚鉅，故
      依修正後規定，受吊扣駕駛執照處分時，不再吊扣其持有
      各級車類之駕駛執照，僅於受吊銷駕駛執照處分時，始吊
      銷其持有各級車類之駕駛執照。本件受處分人上開酒後駕
      車之違規，係發生於97年8 月12日，自應適用修正後之道
      路交通管理處罰條例第68條規定，是以，本件受處分人係
      騎乘重型機車時違規酒醉駕車，其依法所受之處分應為限
      制其駕駛重型機車之權利，僅應吊扣其重型機車駕駛執照
      ，始符修正後第68條規定之意旨，然因受處分人並未領有
      重型機車駕駛執照，於此情形，自無從處以受處分人吊扣
      重型機車駕駛執照。詎原處分機關逕認持大客車之駕駛執
      照駕駛重型機車有違反道路交通管理處罰條例第35條第1
      項各款行為時，仍應吊扣小型車以上之駕駛執照云云，顯
      漏未審酌上開條例第68條修正理由之意旨。另參以受處分
      人係騎乘重型機車違規酒駕，如因此吊扣受處分人之其他
      種類車輛駕駛執照，此舉顯然將剝奪受處分人駕駛其他種
      類車輛之權利，對受處分人之權益造成極大之損害，亦與
      現行之道路交通管理處罰條例第68條之規定未合，是受處
      分人主張原處分機關吊扣其汽車駕駛執照顯屬不當，於法
      尚屬有據。
五、綜上所述，本案受處分人確有於酒精濃度超過規定標準之際
    騎乘機車，且領有職業大客車駕駛執照，並無重型機器腳踏
    車駕駛執照，仍騎乘上開重型機車之違規行為，原處分機關
    逕依道路交通管理處罰條例第35條第1 項第1 款、第22條第
    1 項第4 款之規定，裁處受處分人施以道路安全講習及罰鍰
    1,800 元之部分，固無違誤，且受處分人對此並無異議。然
    異議人之同一違規行為既經檢察官為緩起訴處分確定，並已
    繳納支付40,000元，依前揭說明，僅能就差額部分予以裁罰
    ，原處分機關上開酒駕罰鍰之行政裁罰，即有未洽，應由本
    院撤銷原處分其中罰鍰40,000元部分，並諭知不罰，至於原
    處分罰鍰5,000 元部分仍由異議人繳交，此部分異議並無理
    由，應予駁回。又原處分機關併依道路交通管理處罰條例第
    35條第1 項第1 款規定，吊扣受處分人駕駛執照12個月部分
    ，漏未審酌同條例第68條之修正意旨，因受處分人並無重型
    機車駕駛執照，無從處以吊扣之處分，猶裁處吊扣受處分人
    駕駛執照12個月，於法尚有未合，據此，受處分人持前詞就
    此部分聲明異議，為有理由，自應由本院撤銷該部分之原處
    分，諭知不罰。
六、據上論斷，依道路交通案件處理辦法第19條、第20條前段，
    裁定如主文。
中    華    民    國    97    年    10    月    16    日
                          交通法庭法  官  林佑珊
以上正本證明與原本無異。
如不服本裁定，應於裁定送達後5 日內向本院提出抗告狀（須附
繕本）。
中    華    民    國    97    年    10    月    16    日
                                  書記官  蕭惠婷


司法院資訊處製作；財團法人民間司法改革基金會備份。
